臺灣高等法院臺中分院刑事判決　　 95年度上更(一)字第131號
上　訴　人
即　被　告　庚○○
指定辯護人　本院公設辯護人　甲○○
上列上訴人因強盜等案件，不服臺灣臺中地方法院92年度訴字第
612號中華民國92年4月23日第一審判決（起訴案號：臺灣臺中地
方法院檢察署91年度偵字第20186號），提起上訴，判決後經最
高法院發回更審，本院判決如下：
      主  文
原判決撤銷。
庚○○意圖為自己不法之所有，以強暴、脅迫至使不能抗拒，而
取他人之物，處有期徒刑壹年月。
      事  實
一、庚○○於民國（下同）九十一年十月十五日下午下班後，先
    與其同事丙○○至臺中縣大里市○○路○段四二巷七號「華
    鑫食品公司」附近餐廳飲酒，再於同日二十二時四十分許，
    騎乘機車至丙○○位於臺中縣烏日鄉○○路二九之一號住處
    ，繼續飲酒聊天，因庚○○酒醉而無法騎乘機車，丙○○之
    父親丁○○即撥打0000－0000號電話，招來計程車
    搭載庚○○返家，嗣由己○○駕駛車牌號碼ＯＸ－五五○號
    營業自小客車至臺中縣烏日鄉○○路二五號前搭載庚○○。
    庚○○因飲用罐裝臺灣啤酒三瓶、私釀米酒二杯而不勝酒力
    ，其呼氣酒精濃度已達一．四八MG/L（換算成血液酒精濃度
    為二九○MG/DL），並呈現意識混淆、步履蹣跚、言語不清
    等精神耗弱之狀況，於坐上該計程車右前坐後，因丁○○要
    其趕快回家，庚○○即與丁○○發生言語爭執，而喝令己○○儘速駕車駛離現場，並意圖為自己不法之所有，將己○○
    固定在車內儀表板上方，用以放置營業登記證之壓克力板拆
    下（毀損部分未據告訴），再以右手持該破裂壓克力板，抵
    住己○○之頸部，左手則掐住己○○之後頸部，喝令己○○
    不能停車，並以其不在乎多殺一個人等言詞脅迫己○○，己○○見狀，唯恐庚○○對其不利，即依其指示行車，俟行駛
    至中投公路之便道時，庚○○喝令己○○停車，左手仍掐住
    己○○之後頸部，右手則先將原抵住己○○頸部之壓克力板
    放下，再伸入己○○上衣左口袋搜尋財物，己○○因時值深
    夜，且車上僅有其與庚○○二人，而庚○○又對其施以前述
    強暴、脅迫行為，己○○遇此情狀，心生畏懼，自由意識受
    壓制，不能抗拒，遂任由庚○○取走其所有之打火機一個、
    五五五牌香煙一包、現金新臺幣（以下同）一百元，庚○○
    得手後於該大里市○里路○○○號路旁下車，己○○亦隨後
    下車趁庚○○酒後精神耗弱之狀況搶回其遭強盜之物，並前
    往臺中縣警察局霧峰分局大里分駐所報案。經警於同日二十
    三時三十五分，在臺中縣大里市○里路三八六號前（距大里
    分駐所約十餘公尺）查獲庚○○。
二、案經臺中縣警察局霧峰分局移送臺灣臺中地方法院檢察署檢
    察官偵查起訴。
      理  由
一、被告庚○○經合法傳喚無正當之理由不到庭，其於本院前審
    審理時坦承在上開時、地與丙○○一同飲酒，並搭乘計程車
    返家之事實，然矢口否認犯強盜罪行，辯稱：其當日酒醉，
    上車之後已忘記發生何事云云。惟查：
  (一)上開事實業據告訴人己○○於偵查中證述綦詳 (證人偵查中
    之證述並無顯有不可信之情況，自有證據能力，得採酌) ，
    其於原審審理時證稱：「當天晚上被告庚○○坐上我的計程
    車後，就把我放在前方的營業登記證之壓克力板拆下來，用
    右手持破損尖銳的壓克力，抵住我的頸部，左手掐住我的後
    頸部，並叫我不能停車，他並恐嚇我說不在乎多殺一個人，
    我怕他對我不利，我就依他指示駕車前行。」，「被告的朋
    友丙○○剛好在路旁，我就將車子停住，被告與丙○○及他
    的朋友發生爭執，時間大約有十分鐘，被告的朋友要付車資
    ，另外一個人說不要管他們，被告就告訴我趕快把車開走。
    」，「將壓克力板抵住我的脖子，說再不走，他會死的很難
    看，我駕駛到中投公路之便道時，被告庚○○叫我停車，他
    左手仍掐住我的後頸部，把右手原抵住我頸部之壓克力板放
    下，把手伸入我的上衣左口袋搜尋財物，並取走我所有之打
    火機一個、五五五牌香煙一包、現金新臺幣一百元，被告於
    得手後隨即下車，我當時亦迅速下車奪回被搶的東西，將車
    子開往臺中縣警察局霧峰分局大里分駐所報案。」（見原審
    卷九十二年三月十二日審判筆錄），於本院證述：「被告坐
    在計程車右前方，他下車後就搖搖晃晃走到路旁停放的一部
    小貨車旁邊蹲著吸從我車上搶去的菸，車錢沒給我，我下車
    去追他，他看到我就爬起來，我追上前抓著他的一隻手告訴
    他說，菸拿去沒關係，載你免費也沒關係，壹佰元還我，那
    是我的辛苦錢，他不理我，沒有被抓的另一隻手上還拿著壓
    克力板亂揮，要打我，被告因喝酒行動較為遲鈍，我沒有喝
    酒反應比他快，他的手亂揮，所以沒有打到我，我踢他一腳
    ，他拿的錢及煙、打火機就掉在地上，他就蹲下來，我就拿
    回壹佰元、煙、打火機，被告還要拿壓克力板打我，我就跑
    去派出所報案，我帶警察去找他的時候，他躲在民宅的花盆
    旁邊，警察很厲害，把他找出來。」、「因我也有喝酒，在
    我判斷被告應有六分醉，當時他說下很大聲，應該還知道事
    情，我被他拿壓克力板壓住脖子時，他看到紅綠燈對面警車
    閃燈，還知道要我左轉（走另一邊），他說前有（賊頭）閃
    警車，不要讓警察看到。」、「被告的朋友說要去仁化路，
    我還問他朋友說仁化路哪裡，被告拿壓克力板壓著我，說不
    要說那麼多，趕快開，要不然死的很難看。因他的朋友說仁
    化路，照理說由先到霧峰再到大里仁化路，因為他看到警察
    ，叫我左轉，他叫我開到下車地點附近要下車，叫我停車。
    」、「被告確實有搶我打火機，我可能忘記給警察看，當時
    我很害怕。」等語。
  (二)告訴人己○○陳稱，其駕駛之計程車儀表板上方，用以放置
    營業登記證之壓克力板遭被告破壞一節，亦有壓克力板一片
    扣案可資佐證，復有壓克力板照片一張、車內照片二張、贓
    物認領收據一紙在卷可稽 (贓物領據上雖無打火機之記載，
    然被告強盜之財物確含打火機一個，業據告訴人己○○於本
    院審理中證述如上，本院審酌己○○有吸菸，其同時攜帶打
    火機並不悖常情)，且被告與告訴人間並無何仇恨，業據被
    告於警訊時供述在卷，苟無此事實，告訴人當無妄加誣攀之
    理。
　(三)告訴人遭被告強盜財物後，隨即至臺中縣警察局霧峰分局大
    里分駐所報案，再由臺中縣警察局霧峰分局交通處理小組大
    里小隊警員戊○○至現場處理，並根據告訴人指訴之地點，
    當場逮捕被告等情，亦經證人戊○○於偵查中證述甚詳（見
    偵查卷第四十二頁，證人偵查中之證述並無顯有不可信之情
    況，自有證據能力，得採酌）。告訴人於案發後即請求警察
    機關處理，警察亦當場查獲被告，益徵告訴人所述上開遭強
    盜財物等情屬實。
  (四)被告於本院前審雖辯稱：案發當日其至銀行提領數千元現款
    ，且提出合作金庫銀行綜合存款存摺影本一份為證，其並無
    強盜告訴人財物之必要與意圖；又告訴人陳稱被告曾與友人
    爭執十餘分鐘，告訴人竟未趁機離開，其指訴顯然有瑕疵云
    云。然被告於案發當時身上是否另有現款與其有無不法所有
    之意圖並無必然之關連，換言之，強盜他人財物者並非皆因
    缺錢花用，縱使被告強盜所得之財物少於其自己持有之金錢
    ，亦難因此推論其行為當時無不法所有之意圖。又被告搭乘
    告訴人駕駛之計程車後，隨即以破裂之壓克力板尖銳部分抵
    住告訴人脖子，縱使被告正與其友人發生爭執，然依一般人
    之生活經驗觀之，告訴人擔心生命、身體遭受傷害，且又繫
    上安全帶，於此狀態下無法逃離現場，並非不能理解。
  (五)被告以右手掐住告訴人己○○之後頸部，右手以破裂壓克力
    板尖銳部分抵住其頸部，並以言詞脅迫，且時值深夜車上僅
    有彼等二人，告訴人遇此情況，心生畏懼，其自由意識已受
    抑制達於不能抗拒之程度，應可認定。
　(六)據告訴人己○○於偵查時證稱，「被告於搭車時，係自己開
    車門上車，與一般人相同」，「他拆壓克力板動作很快。」
    等語，於本院證述：我判斷被告應有六分醉，當時他說下很
    大聲，應該還知道事情，我被他拿壓克力板壓住脖子時，他
    看到紅綠燈對面警車閃燈，還知道要我左轉（走另一邊），
    他說前有（賊頭）閃警車，不要讓警察看到。」等語，證人
    戊○○（即到場逮捕被告之警員）於偵查時亦證稱：「伊到
    場時被告蹲在一部大貨車旁，伊叫他站起來，他說憑什麼抓
    我，他一直稱兄道弟，伊聽他口齒清楚，也站得穩等語（見
    偵查卷第四十一、四十二頁），於本院審理時證述：偵查中
    所述實在等語，被告於本院前審審理時亦自承，（欲上車時
    ）陳俊鴻之父親丁○○要給我付計程車費，我說不要之情（
    見本院前審審理筆錄），則被告縱使酒醉，其強盜行為時及
    前後之精神狀態尚非致心神喪失之程度，僅達精神耗弱之程
    度 (如後述)，被告辯稱：「當日酒醉之後已忘記發生何事
    」云云，自無可採。
　(七)被告飲酒後已達精神耗弱之程度 (如後述 )，對外界事物之
    判斷能力本較常人減退，其行為舉止自難以正常人之狀況衡
    量，尚難以被告上車後即制服告訴人，卻至大里分駐所附近
    始行強盜，及證人己○○於偵查中所述：自後視鏡看，被告
    還站在原地等語，證人戊○○於偵查中證述：伊據報到大里
    路三八六號前，被告蹲在一部大貨車旁等語，即認被告不能
    辨認其行為係強盜他人財物，而為有利被告之認定。
  (八)綜上所述，本件事證已臻明確，被告所辯，顯係脫罪卸責之
    詞，不足採信，犯行應堪認定。
二、按刑法上所謂兇器，其種類雖無限制，然必須客觀上對於人
    之生命、身體、安全構成威脅，具有危險性之兇器方屬之，
    本件被告手持之壓克力板並非金屬材質，亦不若刀械之銳利
    ，被告持尖突之部分抵住告訴人之脖子，告訴人並未破皮可
    徵，難認係具有危險性之兇器。核被告所為係犯刑法第三百
    二十八第一項之強盜罪，公訴人認係犯同法第三百三十條第
    一項之加重強盜罪，起訴法條尚有未洽，應予變更。被告為
    警察查獲後，在警局所測得之呼氣酒精濃度達一．四八MG/L
    （換算成血液酒精濃度為二九○MG/DL），有酒精濃度檢測
    表二紙附卷可憑，參以證人陳俊鴻於警訊證稱：「被告離去
    時約有七、八分醉等語」 (被告及檢察官對證人陳俊鴻警訊
    所述，於原審審理時均無異議，本院審酌證人陳俊鴻警訊所
    述與上述被告呼氣酒精濃度值相符，無何不當，自得採酌)
    ，於偵查時證稱：「當時被告可以走路，但站不穩，意識有
    呈模糊。」於原審審理中證述：「（你有無看見被告於烏日
    鄉○○路二五號前搭乘告訴人己○○所駕駛之車牌號碼ＯＸ
    ─五五○號計程車離去？當時你有無與被告發生爭執？）有
    ，當時他已經喝醉了，是我父親丁○○打電話叫計程車讓庚○○搭乘，當時我父親要叫他趕快回家，講話聲音比較大，
    庚○○就和我父親發生口角爭執。」（見原審九十二年三月
    二十六日審判筆錄暨上開告訴人己○○、證人戊○○之證述
    )。足見被告行為時，確已因酒醉，對於事理之判斷能力，
    較一般常人為弱，其精神狀態已達精神耗弱之程度，依刑法
    第十九條第二項規定減輕其刑。(按被告行為後九十四年二
    月二日修正公布，九十五年七月一日施行之刑法第十九第二
    項修正為：行為時因前項因原．．．得減輕其刑，第三項增
    定：前二項規定，於因故意或過失自行招致者，不適用之。
    比較修正前後之規定，新修正之規定於被告並無較有利，依
    刑法第二條第一項應適用修正前之規定)。又被告於酒後精
    神耗弱之狀況下為本件犯行，所強盜之財物僅一百元及打火
    機一個、香菸一包，且已為告訴人己○○取回，所為情輕法
    重，犯罪情狀顯可憫恕，縱科以減輕後之最低度刑仍嫌過重
    ，爰依刑法第五十九條之規定酌減其刑 (按刑法第五十九條
    係法院酌減審認標準之明文化，非法律之變更)。
三、原審為科刑之判決，固非無見，惟被告所為係犯刑法第三百
    二十八條第一項之強盜罪，原審認係犯第三百三十條第一項
    之加重強盜罪，另被告係以強暴、脅迫方法，使告訴人達於
    不能抗拒而取其物，原判決主文僅記載「以強暴至使不能抗
    拒」，與事實之認定不一致，均有未洽，被告上訴否認犯罪
    ，指摘原判決不當，雖無理由，但原判決既有上述可議之處
    ，應由本院將原判決撤銷改判，爰審酌被告與友人飲酒後，
    對外界事物判斷力不佳之情形下，強盜告訴人之一百元、打
    火機一個、香煙一包等物，業由告訴人取回，所為對社會治
    安及告訴人所生之危害暨其犯罪後之態度等一切情狀，量處
    如主文第二項所示之刑。被告用以強盜告訴人財物之破裂壓
    克力板一塊，非被告所有，爰不予宣告沒收。
四、本件原由原審指定之公訴辯護人為被告利益上訴，並請求本
    院前審送請有關機關鑑驗被告行為時之精神狀況，惟被告行
    為時距今已有四年多，於本院審理時均未到庭，其飲酒致精
    神狀態之情形，無從鑑驗，況本院已依證人所述審認明確，
    認無必要再鑑驗，併此明。
五、被告經合法傳喚無正當之理由不到庭，爰不待其陳述逕行判
    決。
六、據上論斷，應依刑事訴訟法第三百六十九條第一項前段、第
    三百六十四條、第三百七十一條、第三百條、第二百九十九
    條第一項前段，刑法第三百二十八條第一項、第十九條第二
    項(修正前)、第五十九條，判決如主文。
    本案經檢察官乙○○到庭執行職務。
中　　華　　民　　國　　96　　年　　3 　　月　　29　　日
            刑事第九庭    審判長法　官　陳　筱　珮
                                法　官  余  仕  明
                                法　官  康  應  龍
上列正本證明與原本無異。
如不服本判決應於收受送達後十日內向本院提出上訴書狀，其未
述上訴之理由者並得於提起上訴後十日內向本院補提理由書 (
均須按他造當事人之人數附繕本)。
                                書記官  姚  錫  鈞
中　　華　　民　　國　　96　　年　　3 　　月　　30　　日
